【裁判字號】    90,抗,315
【裁判日期】    900705
【裁判案由】    妨害名譽
【裁判全文】
台灣高等法院刑事裁定                                九十年度抗字第三一五號
    抗  告  人
    即  自訴人   甲○○
    被      告   乙○○
右列抗告人，因自訴被告妨害名譽案件，不服台灣基隆地方法院中華民國九十年二月
十五日裁定（八十八年度自字第八三號）提起抗告，本院裁定如左：
    主  文
抗告駁回。
    理  由
一、按法院或受命法官得於第一次審判期日前，訊問自訴人、被告及蒐集或調查證據
    結果，如認為案件有刑事訴訟法第二百五十二條至第二百五十四條之情形者，得
    以裁定駁回其自訴，同法第三百二十六條第三項定有明文。
二、抗告人在原審所提之自訴被告妨害名譽案件，自訴意旨詳如附件自訴狀所載。
三、自訴意旨認被告涉有誹謗罪嫌，係以被告於原審民國八十八年一月十一日刑事庭
    訊問時，無端指稱自訴人甲○○從上次選舉到現在都在誹謗被告乙○○云云。原
    審訊據被告乙○○則否認有何誹謗犯行，辯稱自訴人自八十三年七月十六日林泉
    里第十五屆里長選舉落選後，即一再對伊提出亂告，是以伊僅說過自訴人從上次
    選舉後到現在一再告伊，並未說過自訴人從上次選舉後都在誹謗伊等語。
四、按以善意發表言論，而係因自衛、自辯或保護合法之利益或對於可受公評之事而
    為適當之評論者，縱其行為該當於刑法第三百十條第一、二項誹謗罪之構成要件
    ，不罰，刑法第三百十一條第一款、第三款定有明文，又所謂以善意發表言論，
    係指其言論非出於詆毀他人名譽之惡念而言。經查：
    １被告乙○○固曾於原審八十八年一月十一日刑事庭訊問時，陳稱自訴人甲○○
      從上次選舉到現在都在誹謗伊，此有台灣基隆地方法院檢察署八十八年度偵字
      第二六四一號偵查卷附原審八十七年度訴字第五一一號該日開庭時之訊問筆錄
      影本一份可佐，並經原審調取前開案卷核閱屬實，然原審八十七年度訴字第五
      一一號案件，係因本案自訴人與被告同為基隆市第六屆里長選舉之候選人，本
      案自訴人甲○○於八十七年五月二十六日至同年六月十二日止之里長選舉期間
    ，以選舉傳單及以擴音器向選民演說之方式，向基隆市仁愛區林泉里里民散佈
      本案被告乙○○有可能會出賣林泉里，將我們林泉里賣掉，任人遭遢，及乙○
      ○沒學問，能力差，不求上進，不親民等事項，致本案被告乙○○認其名譽受
      損，而對本案自訴人甲○○提起告訴，經檢察官以涉有違反公職人員選舉罷免
      法第九十二條規定之罪嫌起訴，有原審八十七年度訴字第五一一號判決影本一
      紙在卷可資參照。又自訴人自八十三年七月間基隆市仁愛區林泉里里長選舉過
      後，即一再針對被告任職林泉里里長期間之種種具體施政措施，以涉有違反山
      坡地保育利用條例規定之罪嫌、涉犯圖利、侵占、毀損公物、偽造文書、使公
      務員登載不實等罪嫌，向檢察官提起告訴、告發，或逕自向法院提起刑事自訴
      ，分別為檢察官以犯罪嫌疑不足、同一案件經提起自訴，不得再行告訴等理由
      為不起訴處分，及法院以無罪判決確定，此有臺灣基隆地方法院檢察署八十四
      年度偵字第一三二０、第一七八七號、八十六年度偵字第八三七號、第五三三
      三號、八十七年度偵字第四０八二號、第二九八０號、八十八年度偵字第二八
      八六號、第三二五七號不起訴處分書影本、臺灣高等法院檢察署八十七年度議
      字第三二八三號處分書影本，及原審八十五年度自字第二二號、本院八十六年
      度上訴字第一０七０號、最高法院八十八年度台上字第一八七號判決影本各一
      份附卷可按。自訴人以上種種對被告之指訴，雖未必合於刑法第三百十條規定
      誹謗罪之成立要件，然於檢察官為不起訴處分或法院為無罪判決前，均曾足以
      貶損被告在社會上之人格評價，是被告嗣於原審八十八年一月十一日調查訊問
      時，經法官訊問告訴人有何意見時，告以自訴人從上次選舉到現在都在誹謗伊
      等語，客觀上僅在陳述自八十三年七月間基隆市仁愛區林泉里里長選舉以來，
      迄八十八年一月十一日受原審刑事庭訊問為止，自訴人對被告一再指訴，實已
      造成其名譽受侵害之事實，不僅無任何輕蔑自訴人之意思在內，其用意無非使
      該案之承審法官瞭解本案自訴人過去對本案被告相類似濫行指訴之情節，以期
      該次審判程序能終止本案自訴人對本案被告續行濫訴、侵害名譽之行為，自屬
      因自衛而以善意發表之言論，揆諸前揭刑法第三百十一條第一款之規定，自不
      得以刑法誹謗罪相繩。
    ２綜上所述，被告所為合於刑法第三百十一條規定之誹謗罪免責要件，其犯罪嫌
      疑不足，依前開法條及說明，本件自訴應予駁回。
五、原審經調查結果認本件自訴人之自訴事實有刑事訴訟法第二百五十二條第十款犯
    罪嫌疑不足之情事，爰依刑事訴訟法第三百二十六條第三項之規定裁定駁回其自
    訴，經核並無不合，自訴人具狀抗告意旨仍認被告應構成誹謗罪，指摘原裁定不
    當，為無理由，應予駁回。
據上論斷，應依刑事訴訟法第四百十二條，裁定如主文。
中    華    民    國        九十        年      七      月      五      日
                            台灣高等法院刑事第二庭
                                  審判長法  官  蔡  長  溪
                                        法  官  吳  明  峰
                                        法  官  楊  貴  志
右正本證明與原本無異。
不得再抗告。
                                        書記官  沈  秀  容
中    華    民    國        九十        年      七      月      六      日


司法院資訊處製作；財團法人民間司法改革基金會備份。
